臺灣高等法院民事判決
109年度上字第693號
上  訴  人  李陳梅子
            李素嬌  
共      同
訴訟代理人  羅行律師  
被  上訴人  祭祀公業法人台北市闕月晏


法定代理人  闕信彰  
訴訟代理人  陳雅珍律師

上列當事人間請求調整租金事件，上訴人對於中華民國109年2月
27日臺灣士林地方法院108年度訴字第241號第一審判決提起上訴
，本院於109年12月23日言詞辯論終結，判決如下：
    主      文
上訴駁回。
第二審訴訟費用由上訴人負擔。
    事實及理由
一、被上訴人主張：坐落臺北市○○區○○段0○段000○00000地號土
    地（面積96平方公尺、16平方公尺）（下單獨逕稱地號，合
    稱系爭土地）為伊所有，其上同小段1310建號建物即門牌號
    碼臺北市○○區○○路0段000號房屋（下稱系爭房屋）為訴外人
    杜朝枝向伊租地所建，於民國（下同）39年8月建築完成，4
    2年12月30日完成第1次所有權登記，上訴人李陳梅子、李素
    嬌（下單獨均逕稱姓名，合稱上訴人）於77年12月19日取得
    系爭房屋所有權及736地號之地上權（下稱系爭地上權），
    應有部分均各2分之1，並每3年交租1次，租金按各年次公告
    地價1萬分之115計算，惟系爭土地及其周邊商業繁榮、交通
    便利、生活機能完善，其利用效益與經濟價值大幅增高，原
    定租金顯已偏低，且兩造間之租賃未定有期限，爰依民法第
    442條或第227條之2第1項規定，請求自106年6月1日起將系
    爭土地租金調整為每年按當年度申報地價年息8%計算（被上
    訴人逾上開部分之請求，經原審判決被上訴人敗訴，未據其
    聲明不服，已經確定，非本件審理範圍）。
二、上訴人則以：依原審法院103年度重訴字第422號、本院106
    年度上字第1537號確定判決，系爭地上權僅存續至110年4月
    9日止，系爭房屋僅能按現狀勉強使用，並無整修或改建之
    可能，使用價值有限，又系爭土地所臨道路並未規劃拓寬，
    經常壅塞不便，被上訴人請求調漲租金高達原租金額10多倍
    ，明顯不符比例原則等語，資為抗辯。
三、被上訴人於原審起訴聲明：㈠上訴人租用系爭土地，應付之
    租金自106年6月1日起調整為每年按當年度申報地價年息10%
    計算。㈡願供擔保，請准就自106年6月6日起至108年9月止之
    租金宣告假執行。上訴人於原審答辯聲明：被上訴人之訴及
    假執行之聲請均駁回。原審為被上訴人一部勝訴之判決，即
    判命上訴人租用系爭土地，應付之租金自106年6月1日起調
    整為每年按當年度申報地價年息8%計算，並駁回被上訴人其
    餘請求。上訴人不服，提起上訴，於本院上訴聲明：㈠原判
    決不利於上訴人部分廢棄。㈡上開廢棄部分，被上訴人在第
    一審之訴駁回。被上訴人於本院答辯聲明：上訴駁回。
四、查被上訴人為系爭土地之所有人，上訴人於77年12月19日受
    讓取得系爭房屋所有權及系爭地上權，權利範圍均為各2分
    之1，被上訴人依習慣委由其宗親闕山全每3年向上訴人收租
    1次，租金按各年次公告地價1萬分之115計算，闕山全已於7
    9年9月間向上訴人收取77、78及79年之租金新臺幣（下同）
    21萬1,711元，並於82年5月21日向李陳梅子收取80、81及82
    年之租金36萬4,000元，另83、84年之租金，依約需至85年
    始行繳納，兩造間就系爭土地有不定期租賃關係存在，業經
    原審法院84年度訴字第473號判決認定在案，及系爭地上權
    未定存續期限，被上訴人於103年間，訴請定其存續期間，
    經原審法院103年度重訴字第422號、本院106年度上字第153
    7號判決系爭地上權存續期間至110年4月9日止，已確定在案
    等情，有土地登記謄本、建物登記謄本及上開判決在卷可證
    （見原審湖簡字卷第14至18頁、第33至39頁、第66至68頁、
    第85至92頁），上開事實堪認為真實。
五、被上訴人主張系爭土地及其周邊商業繁榮、交通便捷、生活
    機能完善，其利用效益與經濟價值大幅增高，惟上訴人自77
    年12月19日起迄今，每3年給付租金1次，每年租金按系爭土
    地各年次公告地價1萬分之115計算，顯已偏低，爰依民法第
    442條或第227條之2第1項規定，請求自106年6月1日起，將
    系爭土地租金調整為按每年當年度申報地價年息8%計算等情
    ，上訴人固不否認地價上漲，惟辯稱系爭房屋因土地所有人
    拒絕出具土地使用權同意書，迄今未曾改建、增建，其等使
    用效益並未隨之大幅增加，被上訴人請求租金調整超過按系
    爭土地108年申報地價年息4%計算部分，應屬無據等語。是
    本件主要爭點為：㈠系爭土地是否因價值上漲而有調整租金
    之必要？㈡如有，被上訴人請求將上訴人租用系爭土地應付
    之租金，自106年6月1日起調整為每年按當年度申報地價年
    息8%計算，有無理由？本院判斷如下：
  ㈠系爭土地是否因價值上漲而有調整租金之必要？
　  ⒈按租賃物為不動產者，因其價值之昇降，當事人得聲請法
      院增減其租金。但其租賃定有期限者，不在此限，民法第
      442條定有明文。又民法第442條所謂不動產價值之昇降，
      係指租賃物本身之價值，於租賃契約成立後有昇降者而言
      （最高法院26年滬上字第4號判決先例意旨參照）。次按
      土地之公告現值為土地移轉時據以課徵土地增值稅時計算
      土地價值之依據，此觀土地稅法第30條之規定甚明；且國
      家徵收土地通常以公告現值加四成作為補償費給付之標準
      ，乃眾所周知之事實，是土地之公告現值應可反映土地之
      交易價格，作為衡量土地價值之客觀依據。
　　⒉查系爭土地於77年12月19日上訴人取得系爭土地時之每平
      方公尺公告現值，736-1地號為3萬4,000元，736地號為3
      萬0,210元，於106年5月25日被上訴人提起本件訴訟時，
      每平方公尺之公告現值已調升為25萬9,000元、23萬9,458
      元（見原審湖簡字卷第7、40、42頁），是以系爭土地價
      值，自77年12月起迄106年5月，公告現值分別已漲升約達
      7.618倍、7.926倍（736-1地號：25萬9,000元÷3萬4,000
      元≒7.000000000000000，小數點第4位以下四捨五入，下
      同；736地號：23萬9,458元÷3萬0,210元≒7.000000000000
      000），可見系爭土地之價值已較77年大幅上漲，如仍以
      按每年次公告地價1萬分之115計算租金，以自105年6月1
      日起至106年5月31日止之租金為例，系爭土地之每平方公
      尺公告地價，736-1地號7萬2,500元，736地號6萬7,367元
      ，736-1地號面積16平方公尺，736地號面積96平方公尺，
      上訴人使用系爭土地共112平方公尺，卻僅給付租金共8萬
      7,713元予被上訴人 【計算式：（7萬2,500元/㎡×16㎡+6萬
      7,367元/㎡×96㎡）×115/10,000=8萬7,713.168元，元以下
      四捨五入，下同】，僅約736-1地號之106年每平方尺公告
      現值之3分之1（計算式：8萬7,713元÷25萬9,000元=0.000
      0000000000000），顯屬過低，依照上開說明，被上訴人
      依民法第442條規定聲請調整租金，於法自屬有據，應予
      准許。本院就被上訴人此部分請求，既已依民法第442條
      規定之法律關係准許其請求，則其基於同一目的，為訴之
      重疊合併，主張或依民法第227條之2第1項規定，請求調
      整系爭土地租金部分，是否有理由，即無庸審酌，附此敘
      明。
　㈡被上訴人請求將上訴人租用系爭土地應付之租金，自106年6
    月1日起調整為每年按當年度申報地價年息8%計算，有無理
    由？　
　　⒈按城市地方房屋之租金，以不超過土地及其建築物申報總
      價年息10%為限，此於租用基地建築房屋之租金準用之，
      土地法第97條第1項、第105條定有明文。所謂土地之總價
      額，係指法定地價而言，土地所有權人依土地法所申報之
      地價為法定地價，土地法施行法第25條、土地法第148條
      亦有明文。而基地租金之數額，除以基地申報地價為基礎
      外，尚須斟酌基地之位置、工商業繁榮之程度、承租人利
      用基地之經濟價值及所受利益等項，並與鄰地租金相比較
      ，以為決定，並非必達申報總地價年息10%最高額（最高
      法院68年台上字第3071號判決先例意旨參照）。又上開規
      定係針對供住宅使用之房屋而設，以避免哄抬住屋租金，
      至於城市地方租地建屋供營業使用者，承租人得以營商享
      受商業上之特殊利益，所約定之租金，不受上開條文限制
      （最高法院107年度台上字第1391號判決意旨參照）。
　　⒉查系爭土地面臨臺北市南港區南港路1段，其上為系爭房屋
      占用，上訴人委由訴外人即其管家陳蒼政，自100年起，
      將系爭房屋1樓，以租金每月2萬元（不包括水電費）出租
      予訴外人劉泳松作為「野仕機車精品材料」店面營業使用
      迄今，由劉泳松自行修繕房屋（見本院卷第223、225、24
      8頁），另系爭房屋2樓則以木板隔有2間房間可供居住，
      其餘處所用以堆放雜物，及上訴人就736地號之系爭地上
      權，係供系爭房屋使用為目的，因系爭地上權未定存續期
      限，被上訴人於103年間，訴請定其存續期間，經原審法
      院103年度重訴字第422號、本院106年度上字第1537號判
      決系爭地上權存續期間至110年4月9日止，並已確定在案
      ，有上開歷審判決在卷可證（見原審湖簡字卷第66至68頁
      、第85至92頁），且查系爭房屋為地上2層加強磚造建築
      物，於105年時，屋齡67年，屋頂有增加型鋼支架及彩色
      鋼板，部分版、梁及柱均有裂縫，但瞬即倒塌機率不高，
      剩餘值10%，有測量成果圖、另案勘驗筆錄及系爭房屋現
      況照片在卷可證（見原審湖簡字卷第20頁、原審訴第59至
      61頁、本院卷第135、第139至197頁），並經本院調閱原
      審法院103年重訴字第422號事件卷宗查明屬實，可見系爭
      房屋興建完成迄今已逾67年，屋況老舊，價值低微，難以
      充分發揮系爭土地之利用價值。並審酌系爭土地南側臨20
      公尺寬之臺北市南港區南港路1段，該路為汽機車雙向通
      行之道路，周圍之建物1樓多為商店，車輛往來頻繁，臨
      近南港軟體園區、南港展覽館，附近有購物中心、百貨商
      場、辦公大樓、臺北捷運板南線南港展覽館站、結合鐵路
      、捷運、高鐵成為三鐵共構之南港車站，此為兩造所不爭
      執，復有Google地圖、位置圖在卷可憑（見原審訴字卷第
      62至68頁、本院卷第137、193頁），所在區域商業交易繁
      榮、交通便利、生活機能完善，參以系爭土地周邊土地租
      金行情，同位於南港路1段之李陳梅子所有186號房屋租用
      被上訴人所有同小段745、745之1地號土地租金，自102年
      1月起調整為按當年度申報地價年息10%計算，有本院103
      年度重上字第271號判決及其確定證明書在卷可參（見原
      審湖簡字卷第24至32頁），益徵該地區土地增值急速，並
      佐以上訴人將系爭房屋1樓自100年起以租金每月2萬元（
      不含水電費）、每年共24萬元，出租予劉泳松作為「野仕
      機車精品材料」店面使用，而上訴人就系爭土地自77年12
      月起，每3年給付被上訴人按每年次公告現值1萬分之115
      計算之租金1次，所付每年租金金額，僅約736-1地號土地
      公告現值3分之1，已如前述，暨原審判命將系爭土地租金
      自106年6月1日調整為每年按當年度申報地價年息8%計算
      ，核算其調高幅度約為原租金之5.565倍【計算式：8%÷11
      5/10,000×80%（申報地價以公告地價80%計算）=5.000000
      000000000】，與前述系爭土地公告現值漲升幅度（736、
      736-1地號分別漲升約7.926倍、7.618倍）相近，約為公
      告現值漲升幅度70.21%、73.05%（計算式：5.565÷7.926=
      0.0000000000000000、5.565÷7.618=0.0000000000000000
      ）等各情，認原審判命上訴人使用系爭土地，應付之租金
      自106年6月1日起，調整為按當年度申報地價年息8%計算
      ，應屬適當，上訴人辯稱調整後之租金不符比例原則云云
      ，無足採信。
六、綜上所述，被上訴人主張兩造間就系爭土地有不定期租約關
    係存在，系爭土地價值有漲升，其得依民法第442條規定請
    求調整租金為可採。從而，被上訴人依民法第442條規定，
    請求上訴人基於地上權使用系爭土地，應付之租金自106年6
    月1日起調整為按當年度申報地價年息8%計算，自屬正當，
    應予准許。從而原審此部分為上訴人敗訴之判決，並無不合
    。上訴論旨指摘原判決此部分不當，求予廢棄改判，為無理
    由，應駁回上訴。
七、本件事證已臻明確，兩造其餘之攻擊或防禦方法及所用之證
    據，經本院斟酌後，認為均不足以影響本判決之結果，爰不
    逐一論列，附此敘明。
八、據上論結，本件上訴為無理由，依民事訴訟法第449條第1項
    、第78條、第85條第1項前段，判決如主文。　
中　　華　　民　　國　　110 　年　　1 　　月　　13　　日
                  民事第十九庭  
                      審判長法  官  魏麗娟
                            法  官  張婷妮
                            法  官  陳慧萍
正本係照原本作成。
如不服本判決，應於收受送達後20日內向本院提出上訴書狀，其
未表明上訴理由者，應於提出上訴後20日內向本院補提理由書狀
（均須按他造當事人之人數附繕本）上訴時應提出委任律師或具
有律師資格之人之委任狀；委任有律師資格者，另應附具律師資
格證書及釋明委任人與受任人有民事訴訟法第466 條之1第1項但
書或第2項（詳附註）所定關係之釋明文書影本。如委任律師提
起上訴者，應一併繳納上訴審裁判費。
中　　華　　民　　國　　110 　年　　1 　　月　　13　　日

  　　　　　　　　　　　　　書記官  任正人
附註：
民事訴訟法第466條之1（第1項、第2項）：
對於第二審判決上訴，上訴人應委任律師為訴訟代理人。但上訴
人或其法定代理人具有律師資格者，不在此限。
上訴人之配偶、三親等內之血親、二親等內之姻親，或上訴人為
法人、中央或地方機關時，其所屬專任人員具有律師資格並經法
院認為適當者，亦得為第三審訴訟代理人。